---
title: 'Caso 1: Análisis Exploratorio'
author: "Sergio Cubero"
date: "12/12/2021"
output: 
  html_document: 
    highlight: pygments
    theme: spacelab
    toc: true
    toc_float: true
editor_options: 
  chunk_output_type: console
---

```{r setup, include=FALSE}
knitr::opts_chunk$set(echo = F, warning = F, message = F,comment = "",fig.pos = "H",fig.align = "center")

options(scipen = 999)
setwd("/Volumes/GoogleDrive/Mi unidad/1.Maestria II Ciclo 2021/Curso de Analisis De Casos/Caso_2_Final/Caso2_Series_Tiempo/Script/Script Version 1")

library(tidyverse)
library(forecast)
#library(lubridate)
library(readxl)
#library(xts)
library(seasonal)
library(grid)
library(gridExtra)
library(tseries)
library(astsa)
library(tsoutliers)
library(urca)
library(tsDyn)
library(TSA)
library(NTS)
library(MSwM)
library(fNonlinear)
library(dlm)
library(astsa)
```

```{r funciones, include=T}
getPerformance = function(pred, val) {
    res = pred - val
    MAE = sum(abs(res))/length(val)
    RSS = sum(res^2)
    MSE = RSS/length(val)
    RMSE = sqrt(MSE)
    perf = data.frame(MAE, RSS, MSE, RMSE)
    return(perf)
}
```

## Datos

Para implementar el modelo de estimación de los volúmenes mensuales[\^1] del Activo Neto Administrado de los Fondos de Inversión del Mercado de Dinero en millones colones y dolares en Costa Rica para el periodo de febrero-2001 a julio-2021 (246 observaciones)[\^2].

[\^1]: Los valores mensuales se obtuvieron a partir del último día habil del mes.

[\^2]: Los datos fueron obtenidos a partir de la información publicada en la Superintendencia General de Valores de Costa Rica publicada en : <https://aplicaciones.sugeval.fi.cr/InformesEstadisticas/InformesDiarios>

```{r serie datos}

SeriesDatos <- read_excel("~/Google Drive/Mi unidad/1.Maestria II Ciclo 2021/Curso de Analisis De Casos/Caso II/Datos/Base Datos.xlsx")%>%
  janitor::clean_names()%>%
  mutate(ActivoNeto=paste0(activo_neto,"-01"))%>%
  rename('ActNetCRC'=crc,
         'ActNetUSD'=usd)

actnetcrc<- ts(SeriesDatos[,2],start =c(2001,2),end=c(2021,7), frequency = 12)
actnetusd<- ts(SeriesDatos[,3],start =c(2001,2),end=c(2021,7), frequency = 12)
actnet <- cbind(actnetcrc,actnetusd) 

fitcrc<-actnetcrc %>% 
  seas() 

fitusd<- actnetusd %>% 
  seas() 

```

```{r evolucionserie, fig.cap="Costa Rica:Evolución de los saldos del Activo Neto Administrado de los Fondos de Inversión del Mercado de Dinero\n en colones y dolares, febrero-2001 a julio-2021",fig.align="center"}

pseries<-autoplot(actnet,facets=TRUE) +
  xlab("Mes") +
  ylab("Millones")+
  theme_bw()

ptendseriecr<-autoplot(actnetcrc, series="Data") +
  autolayer(trendcycle(fitcrc), series="Tendencia") +
  #autolayer(seasadj(fitcrc), series="Ajustada Estacionalmente") +
  xlab("Mes") + ylab("Millones") +
  scale_colour_manual(values=c("grey70","red","royalblue4"),
             breaks=c("Data","Ajustada Estacionalmente","Tendencia"))+
  theme_bw()+
  ggtitle("Colones")+
   geom_vline(xintercept = 2015 + (06 - 1) / 12,linetype = "dashed", colour ='gray' )+
   geom_vline(xintercept = 2016 + (11 - 1) / 12,linetype = "dashed", colour ='gray' )+
  scale_y_continuous(breaks = seq(0,1200000,200000))

ptendserieusd<-autoplot(actnetusd, series="Data") +
  autolayer(trendcycle(fitusd), series="Tendencia") +
  #autolayer(seasadj(fitusd), series="Ajustada Estacionalmente") +
  xlab("Mes") + ylab("Saldos") +
  ggtitle("Dolares") +
  scale_colour_manual(values=c("grey70","red","royalblue4"),
             breaks=c("Data","Ajustada Estacionalmente","Tendencia"))+
  theme_bw()+
   geom_vline(xintercept = 2015 + (06 - 1) / 12,linetype = "dashed", colour ='gray' )+
   geom_vline(xintercept = 2016 + (12 - 1) / 12,linetype = "dashed", colour ='gray' )+
  scale_y_continuous(breaks = seq(0,2000,250)) 

grid.arrange(ptendseriecr, ptendserieusd, ncol = 1)
```

## Valores Extremos {.tabset}

### Colones

```{r outliers colones, cache=TRUE}

#https://www.sepg.pap.hacienda.gob.es/sitios/sepg/es-ES/Presupuestos/DocumentacionEstadisticas/Documentacion/Documents/DOCUMENTOS%20DE%20TRABAJO/D95006.pdf

otlier_crc<- tso(y = actnetcrc,types=c("SLS","AO","LS","TC","IO"))
otlier_crc
plot(otlier_crc)
```

### Dolares 

```{r outliers dolares, cache=TRUE}
otlier_usd<- tso(y = actnetusd,types=c("SLS","AO","LS","TC","IO"))
otlier_usd
plot(otlier_usd)
```

## Estacionalidad

```{r estacionalidad,fig.cap="Costa Rica:Indice Estacional de los saldos del Activo Neto Administrado de los Fondos de Inversión del Mercado de Dinero\n en colones y dolares, febrero-2001 a julio-2021",fig.align="center"}

pestacioncr <- fitcrc %>% 
  seasonal() %>% 
  ggsubseriesplot() + 
  ylab("Estacionalidad")+
  theme_bw()+
  ggtitle("Colones")

pestacionusd <- fitusd %>% 
  seasonal() %>% 
  ggsubseriesplot() + 
  ylab("Estacionalidad")+
  theme_bw()+
  ggtitle("Dolares")

grid.arrange(pestacioncr, pestacionusd, nrow = 2,ncol=1)


```

## Componentes de las serie

### Descomposición
```{r descomposicion}
fitcrc_add<-actnetcrc %>% 
  decompose(type = "additive")

fitcrc_multi<-actnetcrc %>% 
  decompose(type = "multiplicative")

fitusd_add<- actnetusd  %>% 
  decompose(type = "additive")

fitusd_multi<- actnetusd %>% 
  decompose(type = "multiplicative")

pdescompcrcadd <- fitcrc_add%>%
  autoplot() + 
  xlab("Mes")+
  ggtitle("Aditiva") +
  theme_bw()

pdescompcrcmult<-fitcrc_multi%>%
  autoplot() + xlab("Mes") +
  ggtitle("Multiplicativa")+
  theme_bw()

pdescompusdadd <- fitusd_add%>%
  autoplot() + 
  xlab("Mes")+
  ggtitle("Aditiva") +
  theme_bw()

pdescompusdmult<-fitusd_multi%>%
  autoplot() + xlab("Mes") +
  ggtitle("Multiplicativa")+
  theme_bw()

grid.arrange(
    pdescompcrcadd,
    pdescompcrcmult,
    nrow = 1,
    ncol = 2,
    top = textGrob("Descomposición de las Serie \n Colones", gp = gpar(fontsize =12, font = 2))
  )

grid.arrange(
    pdescompusdadd,
    pdescompusdmult,
    nrow = 1,
    ncol = 2,
    top = textGrob("Descomposición de las Serie \n Dolares", gp = gpar(fontsize =12, font = 2))
  )
```

### Componente Irregular

```{r irregularcrc, eval=T, fig.cap="Costa Rica: QQPlot de los residuos de los saldos del Activo Neto Administrado de los Fondos de Inversión del Mercado de Dinero\n en colones y dolares por tipo de descomposición, febrero-2001 a julio-2021",fig.align="center"}

Aleatorio_Desc<-cbind(
  Aleatorio_crc_add=fitcrc_add$random,
  Aleatorio_crc_multi=fitcrc_multi$random,
  Aleatorio_usd_add=fitusd_add$random,
  Aleatorio_usd_multi=fitusd_multi$random)%>%
  as.data.frame()

jb_res_crc_add<-jarque.bera.test(Aleatorio_Desc$Aleatorio_crc_add[!is.na(Aleatorio_Desc$Aleatorio_crc_add)]) # Cumple
jb_res_crc_mult<-jarque.bera.test(Aleatorio_Desc$Aleatorio_crc_multi[!is.na(Aleatorio_Desc$Aleatorio_crc_multi)]) # Cumple
jb_res_usd_add<-jarque.bera.test(Aleatorio_Desc$Aleatorio_usd_add[!is.na(Aleatorio_Desc$Aleatorio_usd_add)]) # Cumple
jb_res_usd_multi<-jarque.bera.test(Aleatorio_Desc$Aleatorio_usd_multi[!is.na(Aleatorio_Desc$Aleatorio_usd_multi)]) # Cumple

sw_res_crc_add<-shapiro.test(Aleatorio_Desc$Aleatorio_crc_add[!is.na(Aleatorio_Desc$Aleatorio_crc_add)]) # Cumple
sw_res_crc_mult<-shapiro.test(Aleatorio_Desc$Aleatorio_crc_multi[!is.na(Aleatorio_Desc$Aleatorio_crc_multi)]) # Cumple
sw_res_usd_add<-shapiro.test(Aleatorio_Desc$Aleatorio_usd_add[!is.na(Aleatorio_Desc$Aleatorio_usd_add)]) # Cumple
sw_res_usd_multi<-shapiro.test(Aleatorio_Desc$Aleatorio_usd_multi[!is.na(Aleatorio_Desc$Aleatorio_usd_multi)]) # Cumple

## Gráficosde qqplot
p1<-ggplot(Aleatorio_Desc, aes(sample = Aleatorio_crc_add))+
  stat_qq() + 
  stat_qq_line()+
  ggtitle("Aditiva") + 
  labs(subtitle = paste("Shapiro-Wilk:",round(sw_res_crc_add$statistic,3),",",round(sw_res_crc_add$p.value,4), "\nJarque-Bera",round(jb_res_crc_add$statistic,3),",",round(jb_res_crc_add$p.value,4)))+
  theme_bw()

p2<-ggplot(Aleatorio_Desc, aes(sample = Aleatorio_crc_multi))+
  stat_qq() + 
  stat_qq_line()+
  ggtitle("Multiplicativa")+ 
  labs(subtitle = paste("Shapiro Wilk:",round(sw_res_crc_mult$statistic,3),",",round(sw_res_crc_mult$p.value,4), "\nJarque-Bera",round(jb_res_crc_mult$statistic,3),",",round(jb_res_crc_mult$p.value,4)))+
  theme_bw()

p3<-ggplot(Aleatorio_Desc, aes(sample = Aleatorio_usd_add))+
  stat_qq() + 
  stat_qq_line()+
  ggtitle("Aditiva")+ 
  labs(subtitle = paste("Shapiro Wilk:",round(sw_res_usd_add$statistic,3),",",round(sw_res_usd_add$p.value,4), "\nJarque-Bera",round(jb_res_usd_add$statistic,3),",",round(jb_res_usd_add$p.value,4)))+
  theme_bw()

p4<-ggplot(Aleatorio_Desc, aes(sample = Aleatorio_usd_multi))+
  stat_qq() + 
  stat_qq_line()+
  ggtitle("Multiplicativa")+ 
  labs(subtitle = paste("Shapiro Wilk:",round(sw_res_usd_multi$statistic,3),",",round(sw_res_usd_multi$p.value,4), "\nJarque-Bera",round(jb_res_usd_multi$statistic,3),",",round(jb_res_usd_multi$p.value,4)))+
  theme_bw()

grid.arrange(p1,p2,nrow=2, ncol = 1,
    top = textGrob("Componente Irregular: Pruebas de Normalidad \n (Estadístico,P-Value) \n Serie  Colones", gp = gpar(fontsize =15, font = 2)))
grid.arrange(p3,p4,nrow=2, ncol = 1,
    top = textGrob("Componente Irregular: Pruebas de Normalidad \n (Estadístico,P-Value) \n Serie  Dolares", gp = gpar(fontsize =15, font = 2)))
```

## Estacionariedad

```{r series estacionariedad}
MaxLag2<-length(actnetcrc)/4

## Media Constante
### Niveles
# H0: No es estacionario
# H1: Es estacionario
adf_org_crc<-adf.test(actnetcrc,alternative="stationary") # Media no constante
adf_org_usd<-adf.test(actnetusd,alternative="stationary") # Media no constante

## Realiza la prueba de raíz unitaria de Zivot \ & Andrews, que permite una ruptura en un punto desconocido en la intersección, la tendencia lineal o en ambas.

## Esta prueba se basa en la estimación recursiva de una regresión de prueba. El estadístico de prueba se define como el estadístico t mínimo del coeficiente de la variable endógena rezagada.

## Recuérdese que en las pruebas a evaluar la hipótesis nula es presencia de raíz unitaria, mientras que la alternativa es estacionariedad.

## La prueba es muy sensible, realice pruebas y siempre daba resultados o pvalues diferente para una distribucion normal 1 , 0

za_org_crc<-ur.za(window(actnetcrc,start=c(2001,2),end=c(2020,2)), model="both")
summary(za_org_crc)
plot(za_org_crc)

time(actnetcrc)[171]

za_org_usd<-ur.za(window(actnetusd,start=c(2001,2),end=c(2020,3)), model="both")
summary(za_org_usd)
plot(za_org_usd)
time(actnetusd)[155]
```

```{r acfpacfseriescrc, fig.cap="Función de autocorrelación y autocorrelación parcial estimadas de la serie de cronológica de los saldos del Activo Neto Administrado de los Fondos de Inversión del Mercado de Dinero en colones, febrero 2001 a diciembre-2020"}

autocorrecrc<-acf2(actnetcrc,max.lag = MaxLag2,main="Colones")
#actnetcrc%>% ggtsdisplay(main="Colones")


```

```{r acfpacfseriesusd, fig.cap="Función de autocorrelación y autocorrelación parcial estimadas de la serie de cronológica de los saldos del Activo Neto Administrado de los Fondos de Inversión del Mercado de Dinero en dolares, febrero 2001 a diciembre-2020"}

autocorreusd<-acf2(actnetcrc,max.lag = MaxLag2,main="Dolares")
# actnetusd%>% ggtsdisplay(main="Dolares")

```

## Linealidad de la Serie {.tabset}

### Teraesvirta NN test for neglected nonlinearity
```{r}
crclineal<-fNonlinear::tnnTest(actnetusd, lag = 1, title = "Colones", description = NULL)

crclineal


usdlineal<-fNonlinear::tnnTest(actnetcrc, lag = 1, title = "Dolares", description = NULL)

usdlineal
```

### Kennan tests for nonlineary

```{r}
# Kennan tests for nonlineary
# 
# La hipótesis nula de que la serie de tiempo sigue algún proceso de AR.
Keenan.test(log(actnetcrc))
Keenan.test(log(actnetcrc), order=1)
Keenan.test(log(actnetcrc), order=2)
Keenan.test(log(actnetcrc), order=3)

Keenan.test(log(actnetusd))
Keenan.test(log(actnetusd), order=1)
Keenan.test(log(actnetusd), order=2)
Keenan.test(log(actnetusd), order=3)
```

## Variabilidad de la serie

```{r variabilidadseries , fig.cap="Evolución de la variabilidad de la serie cronológica de los saldos del Activo Neto Administrado de los Fondos de Inversión del Mercado de Dinero en dolares, febrero 2001 a diciembre-2020"}
variabilidad_crc <- log(actnetcrc)/log(stats::lag(actnetcrc,1))
variabilidad_usd <- log(actnetusd)/log(stats::lag(actnetusd,1))

pvariabilidad_crc<-autoplot(variabilidad_crc)+ theme_bw()+ ggtitle('Colones')+
  scale_y_continuous(limits = c(0.75,1.1))+
  ylab("Variabilidad")
pvariabilidad_usd <- autoplot(variabilidad_usd)+ theme_bw()+ ggtitle('Dolares')+
  scale_y_continuous(limits = c(0.75,1.1))+
  ylab("Variabilidad")

grid.arrange(pvariabilidad_crc,pvariabilidad_usd,nrow=1,ncol=2,
             top = textGrob("Evolución de la variabilidad de la serie cronológica de los saldos del \nActivo Neto Administrado de los Fondos de Inversión del\n Mercado de Dinero", gp = gpar(fontsize =13, font = 2)))

#
```
