---
title: "Impacto de la Crisis Sanitaria por COVID-19 sobre el Activo Neto"
bibliography: references.bib
biblio-style: "apalike"
link-citations: true
date: "`r format(Sys.Date(),'%d/%m/%y')`"
header-includes:
   - \usepackage[spanish]{babel}
   - \usepackage{booktabs}
   - \usepackage{multirow}
   - \usepackage{float}
   - \usepackage{setspace}
   - \singlespacing
   - \usepackage{lipsum}
   - \linespread{1.5} 
indent: true
always_allow_html: yes
author:
  - Sergio Cubero-Soto, Estadística, Universidad de Costa Rica
abstract: >
 por definir  
output: 
 bookdown::pdf_document2: 
    toc: no
    toc_depth: 4
    fig_width: 8
    fig_height: 4
    fig_caption: yes
editor_options: 
  chunk_output_type: console
---

```{r setup, include=FALSE}

knitr::opts_chunk$set(echo = F, warning = F, message = F,comment = "",fig.pos = "H",fig.align = "center")

setwd("~/Google Drive/Mi unidad/1.Maestria II Ciclo 2021/Curso de Analisis De Casos")

options(scipen = 999)
```

```{r paquetes}

library(tidyverse)
library(forecast)
#library(lubridate)
library(readxl)
#library(xts)
library(seasonal)
library(grid)
library(gridExtra)
library(tseries)
library(astsa)
```

```{r}
getPerformance = function(pred, val) {
    res = pred - val
    MAE = sum(abs(res))/length(val)
    RSS = sum(res^2)
    MSE = RSS/length(val)
    RMSE = sqrt(MSE)
    perf = data.frame(MAE, RSS, MSE, RMSE)
    return(perf)
}
```


# Introducción

La crisis sanitaria por el COVID 19 ha impactado la  conducta de los diferentes agentes económicos las cuales son importantes identificar ya  que podrían profundizar aún más la crisis económica que se desarrolla actualmente. Este cambio en las conductas se observa desde el primer caso de COVID - 19 en el país y aún persiste en el 2021, en gran parte debido a la incertidumbre sobre el futuro de la pandemia, en términos de duración y profundidad.

Países como Costa Rica se han visto severamente afectados por esta crisis sanitaria y económica ya que poseen una apertura comercial internacional bastante alta y los expone a choques en la economía internacional, de acuerdo con el BCCR, gran medida de estos choque de las economías externas se deben a las medidas sanitarias impuestas por las grande economías mundiales como medida para evitar la propagación del virus, ocasionando la interrupción de la producción y distribución global, así como el cierre de fronteras, esta última con severas consecuencias en el sector turístico de Costa Rica [@bccr1].

Aunado a esto, las familias se vieron severamente impactadas por esta interrupción provocando una disminución en sus ingresos debido al impacto negativo que tiene la crisis en el mercado laboral, debido a lo anterior los hogares mostraron una reducción en el consumo de bienes y servicios [@bccr1].

Los bancos centrales del mundo, como medida de reactivación de la economía, especialmente, por la vía del otorgamiento del crédito para consumo o productivo, establecieron una reducción en las tasas de interés, tomando una posición de política monetaria expansiva y contra cíclico; Costa Rica es uno de los países que siguió esta vía para atenuar el decaimiento de la actividad económica.

Con respecto a los mercados financieros internacionales, la incertidumbre de la pandemia a provocado un gran volatilidad, ya que los agentes económicos buscan refugiarse en activos líquidos, que de acuerdo con el Banco Central de Costa Rica [@bccr1] :

> *esto trae como consecuencia aumento de la prima por riesgo sobre la deuda de mercados emergentes, que ha contrarrestado para esos países la caída en las tasas de interés en las economías avanzadas.*

Conforme la pandemia por COVID-19 evoluciona, las medidas sanitarias se flexibilizan para mitigar la crisis económica ocasionada. De acuerdo con el BCCR en la revisión del Programa Macroeconómico 2021-2022 [@bccr2], el desempeño de la economía Costarricense muestra mejoras con respecto al año 2020 en aspectos como el desempleo, exportaciones  y la recaudación fiscal, sin embargo, se mantiene la incertidumbre de la duración de la pandemia y su rumbo en términos sanitarios, ya que como afirman muchos especialistas el país el aumento en los casos puede ocasionar una tercera ola [@ccp3].

En Costa Rica, dada la crisis económica y sanitaria, los agentes económicos, como es de esperarse en tiempos de crisis e incertidumbre, optan por tomar una posición de refugiarse en activos líquidos y menos en ahorros de depósito a plazo [@bccr2] . Esta conducta está fundamentada ya que los agentes desean tener el dinero disponible inmediatamente para hacer frente a cualquier situación inesperada provocada por la crisis sanitaria y económica. De acuerdo a los datos de la SUGEVAL en el informe del mercado de valores de Costa Rica I Trimestre 2021 [@sugeval5] :

> La industria de fondos de inversión reportó al primer trimestre del año 2021 un crecimiento del 22 por ciento en el activo neto administrado con respecto al mismo periodo del año 2020, donde los fondos de inversión del mercado de dinero son los que reportan el mayor crecimiento (38 por ciento).

Los activos líquidos se pueden distinguir entre ahorros a la vista en cuentas de ahorros y/o corrientes (administrados por el sistema bancario) y las inversiones en fondos de inversión, estos últimos se desarrollan en el mercado de valores para lo cual el inversionista debe recurrir a las Sociedades de Administración de Fondos de Inversión, que como su nombre lo expresa, su función es administrar fondos de inversión.

Como se mencionó anteriormente, los agentes económicos en épocas de crisis económica buscan refugiarse en activos líquidos, especialmente, los que muestran tasas mayores rendimientos, por lo cual, el presente documento brinda detalle exclusivamente sobre los fondos de inversión financieros a la vista de corto plazo (compra de títulos valores), en los cuales se diferencian por la facilidad que tiene el inversionista para retirar el dinero cuando lo desea, en otras palabras, no está limitado a un plazo [@bncr4] .

Los fondos de inversión financieros a la vista de corto plazo se puede evaluar por medio de activo neto de inversión, el cual representa el dinero total invertido (participación) por las personas y que están respaldados por títulos valores [@bncr4] .

El rendimiento del fondo se define a partir de los títulos valores que componen y que se negocian en el mercado. Los títulos valores se negocian en el mercado de valores y tienen un precio el cual se establece de acuerdo a las expectativas de los agentes que los venden y su contraparte, el comprador, y a partir de este precio se calculan los rendimientos, y el conjunto de estos rendimientos definen las rentabilidades de las participaciones en el fondo.

Es importante resaltar que cada título que se negocia en el mercado de valores tiene una tasa, la cual varía de acuerdo al mercado y se ve influencia en cierto grado (no de forma directa ni unitaria) por la tasa de política monetaria que dicta el BCCR.

El BCCR en el 2021 tomó la decisión de realizar una política monetaria expansiva aún màs profunda [@bccr2]:

>   ... Esta política busca contribuir en el proceso de recuperación de la actividad económica y garantizar la estabilidad del sistema financiero. Así, el Banco Central ha reducido su Tasa de Política Monetaria en 450 puntos base (p.b.) entre marzo de 2019 y julio de 2021. 

Esta decisión del ente rector de política monetaria se transmite de manera directa a las tasa activas y pasivas del sistema financiero y por ende afecta negativamente los rendimientos de los activos líquidos. 

Dado lo anterior, existe un riesgo materializable de una reducción en el saldo activo neto administrado ocasionado por una salida de inversionista producto de la crisis sanitaria y económica provocada por el COVID-19. Este evento podría producir una profundización de la crisis económica incidiendo en las políticas macroprudenciales del sistema financiero.

Este trabajo tiene como objetivo estimar el efecto de una potencial caída abrupta de los saldos del Activo Neto Administrado de los Fondos de Inversión del Mercado de Dinero en colones y dólares en Costa Rica para diciembre 2021, con el fin que los entes reguladores tomen medidas preventivas ante este escenario. **Revisar el para que**

# Métodos

## Datos

Para implementar el modelo de estimación de los volumenes mensuales[^1] del Activo Neto Administrado de los Fondos de Inversión del Mercado de Dinero en millones colones y dolares en Costa Rica para el perido de febrero-2001 a julio-2021 (246 observaciones)[^2], tal como se observa en la \@ref(fig:graph) y de la cual se genera el análisis para identificar las siguientes características: tendencias pronunciadas o ciclos, existencia de estabilidad en las observaciones, variancia de las observaciones (constante o variable en el tiempo), existencia de observaciones inusuales y de puntos extremos, cambios en la estructura de la serie, entre otras.

[^1]: Los valores mensuales se obtuvieron a partir del último día habil del mes.

[^2]: Los datos fueron obtenidos a partir de la información publicada en la Superintendencia General de Valores de Costa Rica publicada en : <https://aplicaciones.sugeval.fi.cr/InformesEstadisticas/InformesDiarios>

```{r}

SeriesDatos <- read_excel("~/Google Drive/Mi unidad/1.Maestria II Ciclo 2021/Curso de Analisis De Casos/Caso II/Datos/Base Datos.xlsx")%>%
  janitor::clean_names('big_camel')%>%
  mutate(ActivoNeto=paste0(ActivoNeto,"-01"))%>%
  rename('ActNetCRC'=Crc,
         'ActNetUSD'=Usd)%>%
  as.data.frame()


actnetcrc<- ts(SeriesDatos[,2],start =c(2001,2),end=c(2021,7), frequency = 12)
actnetusd<- ts(SeriesDatos[,3],start =c(2001,2),end=c(2021,7), frequency = 12)
actnet <- cbind(actnetcrc,actnetusd) 

fitcrc<-actnetcrc %>% 
  seas() 

fitusd<- actnetusd %>% 
  seas() 

```

```{r graph, fig.cap="Costa Rica:Evolución de los saldos del Activo Neto Administrado de los Fondos de Inversión del Mercado de Dinero\n en colones y dolares, febrero-2001 a julio-2021",fig.align="center"}


pseries<-autoplot(actnet,facets=TRUE) +
  xlab("Mes") +
  ylab("Millones")+
  theme_bw()

ptendseriecr<-autoplot(actnetcrc, series="Data") +
  autolayer(trendcycle(fitcrc), series="Tendencia") +
  #autolayer(seasadj(fitcrc), series="Ajustada Estacionalmente") +
  xlab("Mes") + ylab("Millones") +
  scale_colour_manual(values=c("grey70","red","royalblue4"),
             breaks=c("Data","Ajustada Estacionalmente","Tendencia"))+
  theme_bw()+
  ggtitle("Colones")+
   geom_vline(xintercept = 2015 + (06 - 1) / 12,linetype = "dashed", colour ='gray' )+
   geom_vline(xintercept = 2016 + (11 - 1) / 12,linetype = "dashed", colour ='gray' )+
  scale_y_continuous(breaks = seq(0,1200000,200000))

ptendserieusd<-autoplot(actnetusd, series="Data") +
  autolayer(trendcycle(fitusd), series="Tendencia") +
  #autolayer(seasadj(fitusd), series="Ajustada Estacionalmente") +
  xlab("Mes") + ylab("Saldos") +
  ggtitle("Dolares") +
  scale_colour_manual(values=c("grey70","red","royalblue4"),
             breaks=c("Data","Ajustada Estacionalmente","Tendencia"))+
  theme_bw()+
   geom_vline(xintercept = 2015 + (06 - 1) / 12,linetype = "dashed", colour ='gray' )+
   geom_vline(xintercept = 2016 + (12 - 1) / 12,linetype = "dashed", colour ='gray' )+
  scale_y_continuous(breaks = seq(0,2000,250)) 

grid.arrange(ptendseriecr, ptendserieusd, ncol = 1)
```

A partir del análisis de la serie se identificaron las siguientes característica:

-   Para ambas series del activo neto , colones y dolares, se observa una tendencia creciente desde febrero 2001, así como un aumento de la variabilidad conforme aumenta los meses.

-   Para el periodo de mayo 2015 a octubre 2016 (lineas punteadas gris) hay un cambio de nivel en el volumen mensual del Activo Neto Administrado de los Fondos de Inversión del Mercado de Dinero tanto en colones como en dolares, sin embargo, es inverso en ambas series, lo cual suguiere que posiblemente los participantes trasladaron sus inversiones de dolares a colones, esto se explica por:

    -   La adopción del régimen de tipo de cambio de flotación administrada por parte del Banco Central de Costa Rica (BCCR) y el incremento en el superávit de divisas del sector privado incidió en preciación del colón (disminución del tipo de cambio) [@bccr5].

    -   La reducción de la tasa de interés de política monetaria por parte del BCCR en 300 puntos base en el 2015, con el objetivo de estimular la economía, promoviendo el crecimiento en el crédito nacional y para reducir el costo de la deuda para el gobierno [@mv1; @mv2].

    -   En el último trimestre del 2015, la industria tuvo una contracción de la liquidez en dolares, explicado por la salida de los participantes hacia el mercado internacional [@mv2].

-   Para el activo neto en colones se observa que en abril 2020 el activo neto en colones creció en 19.5 por ciento respecto al mismo periodo del año pasado, este comportamiento creciente y acelerado se mantuvo hasta diciembre de ese mismo año. Lo cual coincide con el efecto de la crisis sanitaría por COVID-19 queinicio en Costa Rica en marzo 2020, lo que provocó un aumento de la incertidumbre en la economía mundial incidiendo en que los agentes económicos buscaran refugiarse en activos líquidos [@bccr1]. Un comportamiento similar ocurre para el activo neto en dolares.

```{=html}
<!-- -->
```
-   Respecto a la estacionalidad de las series, se observa en el gráfico \@ref(fig:estacionalidad) que para el caso de colones los saldos del activo neto tienden a ser mayores en enero y octubre, y presentar valores relativamente bajos al finalizar el año noviembre y diciembre. Para el caso de dolares se observa que los meses con mayores saldos del activo neto se dan de mayo a agosto, y al igual que el caso de colones, se observa que los dos últimos meses del año los mismos se reduce.

```{r descomposicioncrc, eval=T, fig.cap="Costa Rica:Descomposición de los saldos del Activo Neto Administrado de los Fondos de Inversión del Mercado de Dinero\n en colones y dolares, febrero-2001 a julio-2021",fig.align="center"}



pdescompcr <- fitcrc%>%
  autoplot() + 
  xlab("Mes")+
  ggtitle("Colones") +
  theme_bw()

pdescompusd<-fitusd%>%
  autoplot() + xlab("Mes") +
  ggtitle("Dolares")+
  theme_bw()

anex1descp<-grid.arrange(pdescompcr, pdescompusd, nrow = 1)
```

```{r estacionalidad , eval=T,  fig.cap="Costa Rica:Indice Estacional de los saldos del Activo Neto Administrado de los Fondos de Inversión del Mercado de Dinero\n en colones y dolares, febrero-2001 a julio-2021",fig.align="center"}



pestacioncr <- fitcrc %>% 
  seasonal() %>% 
  ggsubseriesplot() + 
  ylab("Estacionalidad")+
  theme_bw()+
  ggtitle("Colones")

pestacionusd <- fitusd %>% 
  seasonal() %>% 
  ggsubseriesplot() + 
  ylab("Estacionalidad")+
  theme_bw()+
  ggtitle("Dolares")

grid.arrange(pestacioncr, pestacionusd, nrow = 2,ncol=1)


```


## Series de Tiempo: Modelos de Pronostico

-   Explicar que es una serie de tiempo y definiciones importantes

### Lineales

-   Explicar que tamaño de muestra se va utlizar fundamentado en box-jenkins o panckrazt

### No Lineales

### Minería de Datos

## Prueba de tensión

# Resultados

```{r}
## Colones
inicio_train<- c(2011,1)
fin_train<- c(2020,7)

inicio_test <- c(2020,8)

sactnetcrc_train<- window(actnetcrc,start=inicio_train, end=fin_train)
sactnetcrc_test<- window(actnetcrc,start=inicio_test)

h.param <- length(sactnetcrc_test)
```

## Colones

### Holt Winters

```{r holt winter crc modelos, results = FALSE}
ht2_multi <- hw(sactnetcrc_train,seasonal="multiplicative",h = h.param)
ht2_add <- hw(sactnetcrc_train,seasonal="additive",h = h.param)

summary(ht2_multi)
summary(ht2_add)

```

```{r holt winter crc rendimiento, results = FALSE}
Metricas_HW<-data.frame(
      Modelo=c(rep("Holt Winter Multiplicativo",2),rep("Holt Winter Aditivo",2)),
      Dataset= rep(c("Entrenamiento","Prueba"),2),
      rbind(h2multi=accuracy(ht2_multi,sactnetcrc_test),h2aditive=accuracy(ht2_add,sactnetcrc_test)))%>%
  select(Modelo,Dataset,RMSE,MAE)%>%
  mutate(MSE=(RMSE)^2)

ggplot(Metricas_HW) +
  aes(x = Modelo, fill = Dataset, weight = RMSE) +
  geom_bar() +
  scale_fill_manual(
    values = c(Entrenamiento = "#E69999",
    Prueba = "#5C7FA7")
  ) +
  labs(x = "Método", y = "RMSE", title = "Colones") +
  coord_flip() +
  theme_minimal() +
  theme(legend.position = "none") +
  facet_wrap(vars(Dataset), scales = "free", ncol = 1L)
```


### ARIMA

```{r arima crc transformacionnes}
logsactnetcrc_train<-log1p(sactnetcrc_train)
logsactnetcrc_test<-log1p(sactnetcrc_test)

diffactnetcrc<-diff(actnetcrc)
diffsactnetcrc_train<-window(diffactnetcrc,start=inicio_train, end=fin_train)
diffsactnetcrc_test<-window(diffactnetcrc,start=inicio_test)

# difflogactnetcrc<-diff(log1p(actnetcrc))
# difflogsactnetcrc_train<-window(difflogactnetcrc,start=c(2011,1), end=c(2020,12))
# difflogsactnetcrc_test<-window(difflogactnetcrc,start=c(2021,1), end=c(2021,7))
# 
# lambdacrc <- round(BoxCox.lambda(sactnetcrc_train),1)
# boxcoxactnetcrc_train <-BoxCox(sactnetcrc_train,lambdacrc)
# boxcoxactnetcrc_test <-BoxCox(sactnetcrc_test,lambdacrc)
# 

nivelcrctrain<-autoplot(sactnetcrc_train)
logcrctrain<-autoplot(logsactnetcrc_train)
# sqrtcrctrain<-autoplot(sqrt(sactnetcrc_train))
# boxcoxcrctrain<-autoplot(boxcoxactnetcrc_train)
diffcrctrain<-autoplot(diffsactnetcrc_train)
# difflogcrctrain<-autoplot(difflogsactnetcrc_train)

#grid.arrange(nivelcrctrain,sqrtcrctrain,boxcoxcrctrain, logcrctrain,diffcrctrain,difflogcrctrain, nrow = 3)
```

```{r arima crc test raiz unitaria cr}
MaxLag2<-length(sactnetcrc_train)/4

## Media Constante
### Niveles
# H0: No es estacionario
# H1: Es estacionario
adf_org_crc<-adf.test(sactnetcrc_train,alternative="stationary") # Media no constante
adf_org_crc

```

En este proceso de identificación se estiman las funciones de autocorrelación (ACF) y autocorrelación parcial de la serie (PACF), tal y como se presentan en la figura \@ref(fig:acfpacfserie), donde se observa que la ACF de la serie decae lentamente a 0, lo que confirma que la serie no es estacionaria ya que presenta tendencia creciente (la media no es constante). Esto se confirma con la prueba de hipotesis de Dickey-Fuller, donde no hay suficiente evidencia estadística para rechazar la hipotesis que serie no es raíz unitaria.  (Estadístico de prueba: `r round(adf_org_crc$statistic,2)` y Valor-P:`r adf_org_crc$p.value` )

```{r acfpacfseriecrc, fig.cap="Función de autocorrelación y autocorrelación parcial estimadas de la serie de cronológica de los saldos del Activo Neto Administrado de los Fondos de Inversión del Mercado de Dinero en colones, enero-2011 a diciembre-2020"}

#autoco_arima_crc<-acf2(sactnetcrc_train,max.lag = MaxLag2)
sactnetcrc_train%>% ggtsdisplay(main="")

```

```{r arima  test raiz unitaria dif cr}

adf_dif_crc<-adf.test(diffsactnetcrc_train,alternative="stationary") # Media Constante
adf_dif_crc
```


Aplicando la transformación propuesta se obtienen las siguientes ACF y PACF, las cuales se presenta en la figura \@ref(fig:acfpacfseriedifcrc), donde se aprecia que la PACF decae a cero rápidamente y la ACF presenta una estaca significativa en el primer rezago, lo que indica que la serie transformada es estacionaria y esto se confirma con la prueba de hipotesis de Dickey-Fuller, donde hay suficiente evidencia estadística para rechazar la hipotesis que serie no es raíz unitaria, en otras palabras, indica que es estacionaria (Estadístico de prueba: `r round(adf_dif_crc$statistic,2)` y Valor-P:`r adf_dif_crc$p.value` )

```{r acfpacfseriedifcrc, fig.cap="Función de autocorrelación y autocorrelación parcial estimadas de la serie de cronológica de la diferencia saldos del Activo Neto Administrado de los Fondos de Inversión del Mercado de Dinero en colones, enero-2011 a diciembre-2020"}

MaxLagDif<-length(diffsactnetcrc_train)/4
#autocorre2<-acf2(diff_train_crc,max.lag = MaxLagDif)

diffsactnetcrc_train%>% ggtsdisplay(main="")
```

```{r arima crc seas model, eval=FALSE}
## x13 ARIMA SEAS
#################################################
## Ajustar modelo con x13arima seats
# actnetcrcfittrain<- seas(sactnetcrc_train)
# view(actnetcrcfittrain)

## Modelo fijado
modelseas2<-seas(
x = sactnetcrc_train,
transform.function = "log",
regression.aictest = NULL,
outlier = NULL,
regression.variables = "ao2020.Mar",
arima.model = "(0 1 0)(1 0 0)"
)

modelseas1<-seas(
x = sactnetcrc_train,
transform.function = "none",
regression.aictest = NULL,
outlier = NULL,
regression.variables = "ao2020.Mar",
arima.model = "(0 1 0)(1 0 0)"
)

summary(modelseas1)
summary(modelseas2)

resseas1<-resid(modelseas1)
resseas2<-resid(modelseas2)


#Normalidad de los residuales

jbseas1<-jarque.bera.test(resseas1)
jbseas2<-jarque.bera.test(resseas2)

jbseas1
jbseas2

# Resiudales pruebas gráficas
#tsdiag(modelseas1)

# Resiudales pruebas gráficas
lb1<-checkresiduals(modelseas1,lag=MaxLag2)
lb2<-checkresiduals(modelseas2,lag=MaxLag2)

```

```{r autoarima crc model, eval=FALSE}
ao2020.Mar<-ts(c(rep(1,110),0,rep(1,4)),start=c(2011,1),frequency = 12)
#################################################
## Ajustar modelo con auto arima

#  ARIMA(2,1,0)(1,0,0)[12]
autoarima1<- auto.arima(sactnetcrc_train, trace = T, approximation = F, stepwise = F,test = "adf",ic="aicc",xreg=ao2020.Mar) 
#  ARIMA(2,1,0)(1,0,0)[12]   
autoarima2<- auto.arima(sactnetcrc_train, trace = T, approximation = F, stepwise = F,test = "adf",ic="aicc")

summary(autoarima1)
summary(autoarima2)

resautoarima1<-autoarima1$res
resautoarima2<-autoarima2$res

#Normalidad de los residuales
swautoarima1<-shapiro.test(resseas1)
swautoarima2<-shapiro.test(resseas2)

swautoarima1
swautoarima2

jbautoarima1<-jarque.bera.test(resseas1)
jbautoarima2<-jarque.bera.test(resseas2)

jbautoarima1
jbautoarima2

# Resiudales pruebas gráficas
tsdiag(autoarima1)
tsdiag(autoarima2)

# Resiudales pruebas gráficas
lb1<-checkresiduals(autoarima1,lag=MaxLag2)
lb2<-checkresiduals(autoarima2,lag=MaxLag2)


```

```{r arima crc modelos, eval=T, results='asis'}

ao2020.Mar<-ts(c(rep(1,110),0,rep(1,4)),start=c(2011,1),frequency = 12)

#################################################
## modelo final

#  ARIMA(0 1 0)(1 0 0)[12]  # Autoarima Seas Log
mod1 <-
  Arima(
    logsactnetcrc_train,
    xreg = ao2020.Mar,
    order = c(0, 1, 0),
    seasonal = c(1, 0, 0)
  )

#  ARIMA(0 1 0)(1 0 0)[12] Var Exogena SEAS
mod2 <-
  Arima(
    sactnetcrc_train,
    xreg = ao2020.Mar,
    order = c(0, 1, 0),
    seasonal = c(1, 0, 0)
  )

#  ARIMA(2,1,0)(1,0,0)[12] Var Exogena # Autoarima
mod3 <-
  Arima(
    sactnetcrc_train,
    xreg = ao2020.Mar,
    order = c(2, 1, 0),
    seasonal = c(1, 0, 0)
  )


#summary(mod1) # RMSE 47882.82
#summary(mod2) # RMSE 41691.38
#summary(mod3) # RMSE 40989.3

## Salida de los modelos en tex

texreg::texreg(mod2,
               label = "modelo2",
               caption = "Coeficiente del Modelo logaritmo SARIMA(0,1,0)(1,0,0) con variable exógena",
               float.pos = "h")
texreg::texreg(mod1,
               label = "modelo1",
               caption = "Coeficiente del Modelo SARIMA(0,1,0)(1,0,0) con variable exógena",
               float.pos = "h")
texreg::texreg(mod3,
               label = "modelo3",
               caption = "Coeficiente del Modelo SARIMA(2,1,0)(1,0,0) con variable exógena",
               float.pos = "h")


```

```{r arima crc residuos, eval=T}

############################################
## Pruebas diagnosticas de los residuales ##
############################################

res1 <- mod1$res
res2 <- mod2$res
res3 <- mod3$res

# (res1)%>% ggtsdisplay(main="Residuos")
# (res2)%>% ggtsdisplay(main="Residuos")
# (res3)%>% ggtsdisplay(main="Residuos")
# 
# (res1)^2%>% ggtsdisplay(main="Residuos")
# (res2)^2%>% ggtsdisplay(main="Residuos")
# (res3)^2%>% ggtsdisplay(main="Residuos")


```

```{r arima crc residuos raiz unitaria}
## Prueba de raiz unitaria

autoplot(mod1)
autoplot(mod2)
autoplot(mod3)
```

```{r arima crc residuos estacionariedad}
## Media Constante

adf_res1_crc<-adf.test(res1,alternative="stationary") # Media no constante
adf_res2_crc<-adf.test(res2,alternative="stationary") # Media no constante
adf_res3_crc<-adf.test(res3,alternative="stationary") # Media no constante

adf_res1_crc
adf_res2_crc
adf_res3_crc


```

```{r arima crc residuos varianza constante arch}
## Varianza Constante ARCH Engle's Test for Residual Heteroscedasticity
# H0: los residuos son homocedasticos
# H1: los residuos no son homocedasticos
var_res1_crc <-
  aTSA::arch.test(arima(
    logsactnetcrc_train,
    xreg = ao2020.Mar,
    order=c(0,1,0),
    seasonal=c(1,0,0)
  ))
var_res2_crc <-
  aTSA::arch.test(arima(
    sactnetcrc_train,
    xreg = ao2020.Mar,
    order = c(0, 1, 0),
    seasonal = c(1, 0, 0)
  ))
var_res3_crc <-
  aTSA::arch.test(arima(
    sactnetcrc_train,
    xreg = ao2020.Mar,
    order = c(2, 1, 0),
    seasonal = c(1, 0, 0)
  ))

```

```{r arima crc residuos normalidad}
#####################################
#Normalidad de los residuales

# H0: La muestra proviene de una distribución normal.
# H1: La muestra no proviene de una distribución normal.

## Jarque Bera

jb1<-jarque.bera.test(res1)
jb2<-jarque.bera.test(res2)
jb3<-jarque.bera.test(res3)

jb1
jb2
jb3

```

```{r arima crc residuos autocorrelacion}
#####################################
#Autocorrelacion de los residuales y pruebas gráficas
## Ljung-Box test

# H0: Independencia de los residuos
# H1: No Independencia de los residuos

lb1<-checkresiduals(mod1,lag=MaxLag2)
lb2<-checkresiduals(mod2,lag=MaxLag2)
lb3<-checkresiduals(mod3,lag=MaxLag2)
```

```{r arima crc graf pruebas residuos  graficas}
# Resiudales pruebas gráficas
tsdiag(mod1)
tsdiag(mod2)
tsdiag(mod3)
```

```{r arima crc rendimiento}

ao2020.Martext<-ts(rep(0,h.param),start=c(2020,8),frequency = 12)

pronostico1 <- forecast(mod1,h=h.param,xreg =ao2020.Martext)
pronostico2 <- forecast(mod2,h=h.param,xreg =ao2020.Martext)
pronostico3 <- forecast(mod3,h=h.param,xreg =ao2020.Martext)

per_mod1_train<-getPerformance(exp(mod1$fitted),sactnetcrc_train)
per_mod2_train<-getPerformance(mod2$fitted,sactnetcrc_train)
per_mod3_train<-getPerformance(mod3$fitted,sactnetcrc_train)

per_mod1_test<-getPerformance(exp(pronostico1$mean),sactnetcrc_test)
per_mod2_test<-getPerformance(pronostico2$mean,sactnetcrc_test)
per_mod3_test<-getPerformance(pronostico3$mean,sactnetcrc_test)

Metricas_Sarimas <- data.frame(
  Modelo = rep(
    c(
      "Logaritmo SARIMA(0,1,0)(1,0,0)",
      "SARIMA(0,1,0)(1,0,0)",
      "SARIMA(2,1,0)(1,0,0)"
    ),
    2
  ),
  Dataset = c(rep("Entrenamiento", 3), rep("Prueba", 3)),
  rbind(
    per_mod1_train,
    per_mod2_train,
    per_mod3_train,
    per_mod1_test,
    per_mod2_test,
    per_mod3_test
  )
)

Metricas_Mod_Lin<- bind_rows(Metricas_HW,Metricas_Sarimas)


ggplot(Metricas_Mod_Lin) +
  aes(x = Modelo, fill = Dataset, weight = RMSE) +
  geom_bar() +
  scale_fill_manual(values = c(Entrenamiento = "#E69999",
                               Prueba = "#5C7FA7")) +
  labs(x = "Método", y = "RMSE", title = "Colones") +
  coord_flip() +
  theme_minimal() +
  theme(legend.position = "none") +
  facet_wrap(vars(Dataset), scales = "free", ncol = 1L)

```

```{r lineales pronostico train}
pronlin1<-autoplot(sactnetcrc_train, series = "Data",size=0.8) +
  autolayer(ht2_add$fitted, series = "Holt Winter Aditivo",linetype = "dashed",size=0.6) +
  autolayer(ht2_multi$fitted, series = "Holt Winter Multiplicativo",linetype = "dotted",size=0.6) +
  xlab("Mes") + 
  ylab("Millones") +
  scale_colour_manual(
    values = c(
      "#bdbdbd",
      "#7b3294",
      "#008837"  ),
    breaks = c(
      "Data",
      "Holt Winter Aditivo",
      "Holt Winter Multiplicativo"
    )
  ) +
  theme_bw() +
  ggtitle("Holt Winter:Colones")

pronlin2<-autoplot(sactnetcrc_train, series = "Data",size=0.8) +
  autolayer(exp(mod1$fitted), series = "Logaritmo SARIMA(0,1,0)(1,0,0)",linetype = "dashed",size=0.6) +
  autolayer(mod2$fitted, series = "SARIMA(0,1,0)(1,0,0)",linetype = "dotted",size=0.6) +
  autolayer(mod3$fitted, series = "SARIMA(2,1,0)(1,0,0)",linetype = "dotdash",size=0.6) +
  #autolayer(seasadj(fitcrc), series="Ajustada Estacionalmente") +
  xlab("Mes") + ylab("Millones") +
  scale_colour_manual(
    values = c(
      "#bdbdbd",
      "#377eb8",
      "#e7298a",
      "#33a02c"
    ),
    breaks = c(
      "Data",
      "Logaritmo SARIMA(0,1,0)(1,0,0)",
      "SARIMA(0,1,0)(1,0,0)",
      "SARIMA(2,1,0)(1,0,0)"
    )
  ) +
  theme_bw() +
  ggtitle("SARIMA:Colones")

grid.arrange(pronlin1, pronlin2, ncol = 1)
```

```{r lineales pronostico test}

pronlin1<-autoplot(sactnetcrc_test, series = "Data",size=0.8) +
  autolayer(ht2_add$mean, series = "Holt Winter Aditivo",linetype = "dashed",size=0.6) +
  autolayer(ht2_multi$mean, series = "Holt Winter Multiplicativo",linetype = "dotted",size=0.6) +
  xlab("Mes") + 
  ylab("Millones") +
  scale_colour_manual(
    values = c(
      "#bdbdbd",
      "#7b3294",
      "#008837"  ),
    breaks = c(
      "Data",
      "Holt Winter Aditivo",
      "Holt Winter Multiplicativo"
    )
  ) +
  theme_bw() +
  ggtitle("Holt Winter:Colones")

pronlin2<-autoplot(sactnetcrc_test, series = "Data",size=0.8) +
  autolayer(exp(pronostico1$mean), series = "Logaritmo SARIMA(0,1,0)(1,0,0)",linetype = "dashed",size=0.6) +
  autolayer(pronostico2$mean, series = "SARIMA(0,1,0)(1,0,0)",linetype = "dotted",size=0.6) +
  autolayer(pronostico3$mean, series = "SARIMA(2,1,0)(1,0,0)",linetype = "dotdash",size=0.6) +
  #autolayer(seasadj(fitcrc), series="Ajustada Estacionalmente") +
  xlab("Mes") + ylab("Millones") +
  scale_colour_manual(
    values = c(
      "#bdbdbd",
      "#377eb8",
      "#e7298a",
      "#33a02c"
    ),
    breaks = c(
      "Data",
      "Logaritmo SARIMA(0,1,0)(1,0,0)",
      "SARIMA(0,1,0)(1,0,0)",
      "SARIMA(2,1,0)(1,0,0)"
    )
  ) +
  theme_bw() +
  ggtitle("SARIMA:Colones")

grid.arrange(pronlin1, pronlin2, ncol = 1)
```
## Dolares



# Anexos

```{r}
anex1descp
```


# Conclusión

[\<https://www.sugeval.fi.cr/informesmercado/DocsInformesemestraldemercado/I%20informe%20semestral%20del%20mercado%20de%20valores%202020.pdf\>](https://www.sugeval.fi.cr/informesmercado/DocsInformesemestraldemercado/I%20informe%20semestral%20del%20mercado%20de%20valores%202020.pdf){.uri}

[\<https://cran.r-project.org/web/views/TimeSeries.html\>](https://cran.r-project.org/web/views/TimeSeries.html){.uri}

