---
title: "ARIMA Caso II"
output: html_document
editor_options: 
  chunk_output_type: console
---





```{r setup, include=FALSE}

knitr::opts_chunk$set(warning = F, message = F,fig.align = "center")

setwd("~/Google Drive/Mi unidad/1.Maestria II Ciclo 2021/Curso de Analisis De Casos")

options(scipen = 999)
```

```{r paquetes, include=FALSE}

library(tidyverse)
library(forecast)
#library(lubridate)
library(readxl)
#library(xts)
library(seasonal)
library(grid)
library(gridExtra)
library(tseries)
library(astsa)
library(tsoutliers)
```

```{r, include=FALSE}
getPerformance = function(pred, val) {
    res = pred - val
    MAE = sum(abs(res))/length(val)
    RSS = sum(res^2)
    MSE = RSS/length(val)
    RMSE = sqrt(MSE)
    perf = data.frame(MAE, RSS, MSE, RMSE)
    return(perf)
}
```

```{r, include=FALSE}

SeriesDatos <- read_excel("~/Google Drive/Mi unidad/1.Maestria II Ciclo 2021/Curso de Analisis De Casos/Caso II/Datos/Base Datos.xlsx")%>%
  janitor::clean_names('big_camel')%>%
  mutate(ActivoNeto=paste0(ActivoNeto,"-01"))%>%
  rename('ActNetCRC'=Crc,
         'ActNetUSD'=Usd)%>%
  as.data.frame()


actnetcrc<- ts(SeriesDatos[,2],start =c(2001,2),end=c(2021,7), frequency = 12)
actnetusd<- ts(SeriesDatos[,3],start =c(2001,2),end=c(2021,7), frequency = 12)
actnet <- cbind(actnetcrc,actnetusd) 

fitcrc<-actnetcrc %>%
  seas()

fitusd<- actnetusd %>%
  seas()

```

```{r muestra serie colones, echo=F}

## Peridos de Tiempo
inicio_train<- c(2011,1)
fin_train<- c(2020,7)

inicio_test <- c(2020,8)

sactnetcrc<- window(actnetcrc,start=inicio_train)
sactnetcrc_train<- window(actnetcrc,start=inicio_train, end=fin_train)
sactnetcrc_test<- window(actnetcrc,start=inicio_test)

h.param <- length(sactnetcrc_test)
```

```{r muestra serie dolares}
sactnetusd_train<- window(actnetusd,start=inicio_train, end=fin_train)
sactnetusd_test<- window(actnetusd,start=inicio_test)

h.param <- length(sactnetcrc_test)
```

## Descriptivos

```{r}
summary(actnet)
```

```{r graph, fig.cap="Costa Rica:Evolución de los saldos del Activo Neto Administrado de los Fondos de Inversión del Mercado de Dinero\n en colones y dolares, febrero-2001 a julio-2021",fig.align="center"}


pseries<-autoplot(actnet,facets=TRUE) +
  xlab("Mes") +
  ylab("Millones")+
  theme_bw()

ptendseriecr<-autoplot(actnetcrc, series="Data") +
  autolayer(trendcycle(fitcrc), series="Tendencia") +
  #autolayer(seasadj(fitcrc), series="Ajustada Estacionalmente") +
  xlab("Mes") + ylab("Millones") +
  scale_colour_manual(values=c("grey70","red","royalblue4"),
             breaks=c("Data","Ajustada Estacionalmente","Tendencia"))+
  theme_bw()+
  ggtitle("Colones")+
   geom_vline(xintercept = 2015 + (06 - 1) / 12,linetype = "dashed", colour ='gray' )+
   geom_vline(xintercept = 2016 + (11 - 1) / 12,linetype = "dashed", colour ='gray' )+
  scale_y_continuous(breaks = seq(0,1200000,200000))

ptendserieusd<-autoplot(actnetusd, series="Data") +
  autolayer(trendcycle(fitusd), series="Tendencia") +
  #autolayer(seasadj(fitusd), series="Ajustada Estacionalmente") +
  xlab("Mes") + ylab("Saldos") +
  ggtitle("Dolares") +
  scale_colour_manual(values=c("grey70","red","royalblue4"),
             breaks=c("Data","Ajustada Estacionalmente","Tendencia"))+
  theme_bw()+
   geom_vline(xintercept = 2015 + (06 - 1) / 12,linetype = "dashed", colour ='gray' )+
   geom_vline(xintercept = 2016 + (12 - 1) / 12,linetype = "dashed", colour ='gray' )+
  scale_y_continuous(breaks = seq(0,2000,250)) 

grid.arrange(ptendseriecr, ptendserieusd, ncol = 1)
```

### Outliers
```{r outliers, cache=TRUE}
# OutlierCRC<-forecast::tsoutliers(actnetcrc)
# OutlierUSD<-forecast::tsoutliers(actnetusd)

#https://www.sepg.pap.hacienda.gob.es/sitios/sepg/es-ES/Presupuestos/DocumentacionEstadisticas/Documentacion/Documents/DOCUMENTOS%20DE%20TRABAJO/D95006.pdf

otlier_crc<- tso(y = actnetcrc,types=c("SLS","AO","LS","TC","IO"))
plot(otlier_crc)
otlier_crc

otlier_usd<- tso(y = actnetusd,types=c("SLS","AO","LS","TC","IO"))
plot(otlier_usd)
otlier_usd
```

A partir del gráfico anterior, se puede identificar que la serie en colones posee 4 valores extremos para los siguientes periodos:

+ Octubre 2019 (Extremo aditivo)

+ Junio 2015 y Diciembre 2020 (Extremo de Cambio de Nivel)

+ Marzo 2020 (Extremo de Cambio Temporal)

Para el caso de la serie en dolares no se observan valores extremos

### Descomposición

```{r}
fitcrc_add<-actnetcrc %>% 
  decompose(type = "additive")

fitcrc_multi<-actnetcrc %>% 
  decompose(type = "multiplicative")

fitusd_add<- actnetusd  %>% 
  decompose(type = "additive")

fitusd_multi<- actnetusd %>% 
  decompose(type = "multiplicative")
```

```{r}

Aleatorio_crc_add=fitcrc_add$random
Aleatorio_crc_multi=fitcrc_multi$random
Aleatorio_usd_add=fitusd_add$random
Aleatorio_usd_multi=fitusd_multi$random

Aleatorio_Desc<- data.frame(
  Aleatorio_crc_add,
  Aleatorio_crc_multi,
  Aleatorio_usd_add,
  Aleatorio_usd_multi)

hist(Aleatorio_crc_add)
hist(Aleatorio_crc_multi)
hist(Aleatorio_usd_add)
hist(Aleatorio_usd_multi)

p1<-ggplot(Aleatorio_Desc, aes(sample = Aleatorio_crc_add))+
  stat_qq() + 
  stat_qq_line()+
  ggtitle("Aditiva - Colones")

p2<-ggplot(Aleatorio_Desc, aes(sample = Aleatorio_crc_multi))+
  stat_qq() + 
  stat_qq_line()+
  ggtitle("Multiplicativa - Colones")

p3<-ggplot(Aleatorio_Desc, aes(sample = Aleatorio_usd_add))+
  stat_qq() + 
  stat_qq_line()+
  ggtitle("Aditiva - Dolares")

p4<-ggplot(Aleatorio_Desc, aes(sample = Aleatorio_usd_multi))+
  stat_qq() + 
  stat_qq_line()+
  ggtitle("Multiplicativa - Dolares")

grid.arrange(p1,p2,p3,p4,nrow=2, ncol = 2)
```

### Estacionalidad
```{r estacionalidad , eval=T,  fig.cap="Costa Rica:Indice Estacional de los saldos del Activo Neto Administrado de los Fondos de Inversión del Mercado de Dinero\n en colones y dolares, febrero-2001 a julio-2021",fig.align="center"}
pestacioncr <- fitcrc %>% 
  seasonal() %>% 
  ggsubseriesplot() + 
  ylab("Estacionalidad")+
  theme_bw()+
  ggtitle("Colones")

pestacionusd <- fitusd %>% 
  seasonal() %>% 
  ggsubseriesplot() + 
  ylab("Estacionalidad")+
  theme_bw()+
  ggtitle("Dolares")

grid.arrange(pestacioncr, pestacionusd, nrow = 2,ncol=1)


```


# Lineal: Modelos Holt-Winter {.tabset}

## Colones

```{r holt winter crc modelos, results = FALSE}
ht2_multi <- hw(sactnetcrc_train,seasonal="multiplicative",h = h.param)
ht2_add <- hw(sactnetcrc_train,seasonal="additive",h = h.param)

summary(ht2_multi)
summary(ht2_add)

```

```{r holt winter crc rendimiento, results = FALSE}
Metricas_HW<-data.frame(
      Modelo=c(rep("Holt Winter Multiplicativo",2),rep("Holt Winter Aditivo",2)),
      Dataset= rep(c("Entrenamiento","Prueba"),2),
      rbind(h2multi=accuracy(ht2_multi,sactnetcrc_test),h2aditive=accuracy(ht2_add,sactnetcrc_test)))%>%
  select(Modelo,Dataset,RMSE,MAE)%>%
  mutate(MSE=(RMSE)^2)

ggplot(Metricas_HW) +
  aes(x = Modelo, fill = Dataset, weight = RMSE) +
  geom_bar() +
  scale_fill_manual(
    values = c(Entrenamiento = "#E69999",
    Prueba = "#5C7FA7")
  ) +
  labs(x = "Método", y = "RMSE", title = "Colones") +
  coord_flip() +
  theme_minimal() +
  theme(legend.position = "none") +
  facet_wrap(vars(Dataset), scales = "free", ncol = 1L)
```


## Dolares

```{r holt winter usd modelos, results = FALSE}
ht2_multi_usd <- hw(sactnetusd_train,seasonal="multiplicative",h = h.param)
ht2_add_usd <- hw(sactnetusd_train,seasonal="additive",h = h.param)

summary(ht2_multi_usd)
summary(ht2_add_usd)

```

```{r holt winter usd rendimiento, results = FALSE}
Metricas_HW_usd<-data.frame(
      Modelo=c(rep("Holt Winter Multiplicativo",2),rep("Holt Winter Aditivo",2)),
      Dataset= rep(c("Entrenamiento","Prueba"),2),
      rbind(h2multi=accuracy(ht2_multi_usd,sactnetusd_test),h2aditive=accuracy(ht2_add_usd,sactnetusd_test)))%>%
  select(Modelo,Dataset,RMSE,MAE)%>%
  mutate(MSE=(RMSE)^2)

ggplot(Metricas_HW_usd) +
  aes(x = Modelo, fill = Dataset, weight = RMSE) +
  geom_bar() +
  scale_fill_manual(
    values = c(Entrenamiento = "#E69999",
    Prueba = "#5C7FA7")
  ) +
  labs(x = "Método", y = "RMSE", title = "Colones") +
  coord_flip() +
  theme_minimal() +
  theme(legend.position = "none") +
  facet_wrap(vars(Dataset), scales = "free", ncol = 1L)
```



# Lineal: Modelos Arima {.tabset}

## Colones


```{r arima crc transformacionnes, echo=F}
logsactnetcrc_train<-log1p(sactnetcrc_train)
logsactnetcrc_test<-log1p(sactnetcrc_test)

diffactnetcrc<-diff(actnetcrc)
diffsactnetcrc_train<-window(diffactnetcrc,start=inicio_train, end=fin_train)
diffsactnetcrc_test<-window(diffactnetcrc,start=inicio_test)

difflogactnetcrc<-diff(log1p(actnetcrc))
difflogsactnetcrc_train<-window(difflogactnetcrc,start=c(2011,1), end=c(2020,12))
difflogsactnetcrc_test<-window(difflogactnetcrc,start=c(2021,1), end=c(2021,7))

nivelcrctrain<-autoplot(sactnetcrc_train)
logcrctrain<-autoplot(logsactnetcrc_train)
diffcrctrain<-autoplot(diffsactnetcrc_train)
difflogcrctrain<-autoplot(difflogsactnetcrc_train)

grid.arrange(nivelcrctrain, logcrctrain,diffcrctrain,difflogcrctrain, nrow = 3)
```

### Estacioneariedad de la serie orginal
```{r arima crc test raiz unitaria cr}
MaxLag2<-length(sactnetcrc_train)/4

## Media Constante
### Niveles
# H0: No es estacionario
# H1: Es estacionario
adf_org_crc<-adf.test(sactnetcrc_train,alternative="stationary") # Media no constante
adf_org_crc

```

```{r acfpacfseriecrc, fig.cap="Función de autocorrelación y autocorrelación parcial estimadas de la serie de cronológica de los saldos del Activo Neto Administrado de los Fondos de Inversión del Mercado de Dinero en colones, enero-2011 a diciembre-2020"}

#autoco_arima_crc<-acf2(sactnetcrc_train,max.lag = MaxLag2)
sactnetcrc_train%>% ggtsdisplay(main="")

```

### Estacioneariedad de la serie transformada

```{r arima  test raiz unitaria dif cr}

adf_dif_crc<-adf.test(diffsactnetcrc_train,alternative="stationary") # Media Constante
adf_dif_crc

adf_diflog_crc<-adf.test(difflogsactnetcrc_train,alternative="stationary") # Media Constante
adf_dif_crc
```

```{r acfpacfseriedifcrc, fig.cap="Función de autocorrelación y autocorrelación parcial estimadas de la serie de cronológica de la diferencia saldos del Activo Neto Administrado de los Fondos de Inversión del Mercado de Dinero en colones, enero-2011 a diciembre-2020"}

MaxLagDif<-length(diffsactnetcrc_train)/4
#autocorre2<-acf2(diff_train_crc,max.lag = MaxLagDif)

diffsactnetcrc_train%>% ggtsdisplay(main="Diferenciada")
difflogsactnetcrc_train%>% ggtsdisplay(main="Log Diferenciada")
```

### Modelos Arima

```{r arima crc seas model, eval=T, echo=F}
## x13 ARIMA SEAS
#################################################
## Ajustar modelo con x13arima seats
# actnetcrcfittrain<- seas(sactnetcrc_train)
# view(actnetcrcfittrain)
# 
# logactnetcrcfittrain<- seas(logsactnetcrc_train)
# view(logactnetcrcfittrain)

modelseas1<-seas(
x = sactnetcrc_train,
transform.function = "log",
regression.aictest = NULL,
outlier = NULL,
regression.save = "hol",
regression.variables = c("ls2015.May", "ao2020.Mar"),
arima.model = "(2 1 0)(1 0 1)"
)

## Modelo fijado
modelseas2<-seas(
x = sactnetcrc_train,
transform.function = "none",
regression.aictest = NULL,
outlier = NULL,
regression.variables = "ao2020.Mar",
arima.model = "(0 1 0)(1 0 0)"
)

modelseas3<- seas(
x = sactnetcrc_train,
transform.function = "log",
regression.aictest = NULL,
outlier = NULL,
regression.variables = "ao2020.Mar",
arima.model = "(0 1 0)(1 0 0)"
)


# El modelo preferido es el que tiene el valor mínimo en el AIC
summary(modelseas1) #AICc:  2742 ## Mejor modelo
summary(modelseas2) #AICc:  2761 ## Peor Modelo
summary(modelseas3) #AICc:  2758 ## Segundo mejor Modelo


resseas1<-resid(modelseas1)
resseas2<-resid(modelseas2)
resseas3<-resid(modelseas3)

```

#### Estacionariedad de los residuos

```{r arima crc residuos estacionariedad}
## Media Constante

adf_res_CRC_1<- adf.test(resseas1 , alternative='stationary')
adf_res_CRC_2<- adf.test(resseas2 , alternative='stationary')
adf_res_CRC_3<- adf.test(resseas3 , alternative='stationary')


adf_res_CRC_1
adf_res_CRC_2
adf_res_CRC_3
```

#### Varianza Constante de los residuos

```{r arima crc residuos varianza constante arch}
## Varianza Constante ARCH Engle's Test for Residual Heteroscedasticity
# H0: los residuos son homocedasticos
# H1: los residuos no son homocedasticos

FinTS::ArchTest(resseas1,lag=12)
FinTS::ArchTest(resseas2,lag=12)
FinTS::ArchTest(resseas3,lag=12)

```

#### Normalidad de los residuos
```{r arima crc residuos normalidad}
#####################################
#Normalidad de los residuales

# H0: La muestra proviene de una distribución normal.
# H1: La muestra no proviene de una distribución normal.

## Jarque Bera

jb_res_CRC_1<-jarque.bera.test(resseas1) # Cumple
jb_res_CRC_2<-jarque.bera.test(resseas2) # Cumple
jb_res_CRC_3<-jarque.bera.test(resseas3) # Cumple


jb_res_CRC_1
jb_res_CRC_2
jb_res_CRC_3

sw_res_CRC_1<-shapiro.test(resseas1) # Cumple
sw_res_CRC_2<-shapiro.test(resseas2) # Cumple
sw_res_CRC_3<-shapiro.test(resseas3) # Cumple

sw_res_CRC_1
sw_res_CRC_2
sw_res_CRC_3

car::qqPlot(resseas1)
car::qqPlot(resseas2)
car::qqPlot(resseas3)

```

#### Autocorrelaciòn de los resiudos
```{r arima crc residuos autocorrelacion}
#####################################
#Autocorrelacion de los residuales y pruebas gráficas
## Ljung-Box test

# H0: Independencia de los residuos
# H1: No Independencia de los residuos

lb_res_CRC_1 <- checkresiduals(modelseas1 , lag=MaxLag2)
lb_res_CRC_2 <- checkresiduals(modelseas2 , lag=MaxLag2)
lb_res_CRC_3 <- checkresiduals(modelseas3 , lag=MaxLag2)

```


### Performance de los modelos

```{r arima crc rendimiento}

pronostico_CRC_1 <- window(series(modelseas1,"forecast.forecasts"),start=inicio_test,end=c(2021,7))		
pronostico_CRC_2 <- window(series(modelseas2,"forecast.forecasts"),start=inicio_test,end=c(2021,7))		
pronostico_CRC_3 <- window(series(modelseas3,"forecast.forecasts"),start=inicio_test,end=c(2021,7))				
pronostico_CRC_1_train  <- final(modelseas1)			
pronostico_CRC_2_train  <- final(modelseas2)					
pronostico_CRC_3_train  <- final(modelseas3)		
				
perfor_crc_train_mod_1 <- getPerformance(pronostico_CRC_1_train, sactnetcrc_train)
perfor_crc_train_mod_2 <- getPerformance(pronostico_CRC_2_train, sactnetcrc_train)
perfor_crc_train_mod_3 <- getPerformance(pronostico_CRC_3_train, sactnetcrc_train)


perfor_crc_test_mod_1 <- getPerformance(pronostico_CRC_1[,1],sactnetcrc_test)
perfor_crc_test_mod_2 <- getPerformance(pronostico_CRC_2[,1],sactnetcrc_test)
perfor_crc_test_mod_3 <- getPerformance(pronostico_CRC_3[,1],sactnetcrc_test)


Metricas_Sarima_CRC <- data.frame(
Modelo = rep(
c(
'1.ARIMA(2 1 0)(1 0 1)',
'2.ARIMA(0 1 0)(1 0 0)',
'3.ARIMA(0 1 0)(1 0 0)'
),
2
),
Dataset = c(rep("Entrenamiento", 3), rep("Prueba", 3)),
rbind(
perfor_crc_train_mod_1,
perfor_crc_train_mod_2,
perfor_crc_train_mod_3,
perfor_crc_test_mod_1,
perfor_crc_test_mod_2,
perfor_crc_test_mod_3
)
)

Metricas_Mod_Lin<- bind_rows(Metricas_HW,Metricas_Sarima_CRC)
#Metricas_Mod_Lin<- Metricas_Sarima_CRC

ggplot(Metricas_Mod_Lin) +
  aes(x = Modelo, fill = Dataset, weight = RMSE) +
  geom_bar() +
  scale_fill_manual(values = c(Entrenamiento = "#E69999",
                               Prueba = "#5C7FA7")) +
  labs(x = "Método", y = "RMSE", title = "Colones") +
  coord_flip() +
  theme_minimal() +
  theme(legend.position = "none") +
  facet_wrap(vars(Dataset), scales = "free", ncol = 1L)

```

### Gràficos de Pronòstico
```{r lineales pronostico train crc, eval=F}
pronlin1<-autoplot(sactnetcrc_train, series = "Data",size=0.8) +
  autolayer(ht2_add$fitted, series = "Holt Winter Aditivo",linetype = "dashed",size=0.6) +
  autolayer(ht2_multi$fitted, series = "Holt Winter Multiplicativo",linetype = "dotted",size=0.6) +
  xlab("Mes") + 
  ylab("Millones") +
  scale_colour_manual(
    values = c(
      "#bdbdbd",
      "#7b3294",
      "#008837"  ),
    breaks = c(
      "Data",
      "Holt Winter Aditivo",
      "Holt Winter Multiplicativo"
    )
  ) +
  theme_bw() +
  ggtitle("Holt Winter:Colones")

pronlin2<-autoplot(sactnetcrc_train, series = "Data",size=0.8) +
  autolayer(pronostico_CRC_1_train, series = "1.SARIMA(2,1,0)(1,0,1) Log",linetype = "dashed",size=0.6) +
  autolayer(pronostico_CRC_2_train, series = "2.SARIMA(0,1,0)(1,0,0) Log",linetype = "dotted",size=0.6) +
  autolayer(pronostico_CRC_3_train, series = "3.SARIMA(0,1,0)(1,0,0) Nivel",linetype = "dotdash",size=0.6) +
  #autolayer(seasadj(fitcrc), series="Ajustada Estacionalmente") +
  xlab("Mes") + ylab("Millones") +
  scale_colour_manual(
    values = c(
      "#bdbdbd",
      "#377eb8",
      "#e7298a",
      "#33a02c"
    ),
    breaks = c(
      "Data",
      "1.SARIMA(2,1,0)(1,0,1) Log",
      "2.SARIMA(0,1,0)(1,0,0) Log",
      "3.SARIMA(0,1,0)(1,0,0) Nivel"
    )
  ) +
  theme_bw() +
  ggtitle("SARIMA:Colones")

grid.arrange(pronlin1, pronlin2, ncol = 1)
```

```{r lineales pronostico test, eval=F}

pronlin1<-autoplot(sactnetcrc_test, series = "Data",size=0.8) +
  autolayer(ht2_add$mean, series = "Holt Winter Aditivo",linetype = "dashed",size=0.6) +
  autolayer(ht2_multi$mean, series = "Holt Winter Multiplicativo",linetype = "dotted",size=0.6) +
  xlab("Mes") + 
  ylab("Millones") +
  scale_colour_manual(
    values = c(
      "#bdbdbd",
      "#7b3294",
      "#008837"  ),
    breaks = c(
      "Data",
      "Holt Winter Aditivo",
      "Holt Winter Multiplicativo"
    )
  ) +
  theme_bw() +
  ggtitle("Holt Winter:Colones")

pronlin2<-autoplot(sactnetcrc_test, series = "Data",size=0.8) +
  autolayer(pronostico_CRC_1[,1], series = "1.SARIMA(2,1,0)(1,0,1) Log",linetype = "dashed",size=0.6) +
  autolayer(pronostico_CRC_2[,1], series = "2.SARIMA(0,1,0)(1,0,0) Log",linetype = "dotted",size=0.6) +
  autolayer(pronostico_CRC_3[,1], series = "3.SARIMA(0,1,0)(1,0,0) Nivel",linetype = "dotdash",size=0.6)  +
  #autolayer(seasadj(fitcrc), series="Ajustada Estacionalmente") +
  xlab("Mes") + ylab("Millones") +
  scale_colour_manual(
    values = c(
      "#bdbdbd",
      "#377eb8",
      "#e7298a",
      "#33a02c"
    ),
    breaks = c(
      "Data",
      "1.SARIMA(2,1,0)(1,0,1) Log",
      "2.SARIMA(0,1,0)(1,0,0) Log",
      "3.SARIMA(0,1,0)(1,0,0) Nivel"
    )
  ) +
  theme_bw() +
  ggtitle("SARIMA:Colones")

grid.arrange(pronlin1, pronlin2, ncol = 1)
```

## Dolares



```{r arima usd transformacionnes, echo=F}
logsactnetusd_train<-log1p(sactnetusd_train)
logsactnetusd_test<-log1p(sactnetusd_test)

diffactnetusd<-diff(actnetusd)
diffsactnetusd_train<-window(diffactnetusd,start=inicio_train, end=fin_train)
diffsactnetusd_test<-window(diffactnetusd,start=inicio_test)

difflogactnetusd<-diff(log1p(actnetusd))
difflogsactnetusd_train<-window(difflogactnetusd,start=c(2011,1), end=c(2020,12))
difflogsactnetusd_test<-window(difflogactnetusd,start=c(2021,1), end=c(2021,7))

nivelusdtrain<-autoplot(sactnetusd_train)
logusdtrain<-autoplot(logsactnetusd_train)
diffusdtrain<-autoplot(diffsactnetusd_train)
difflogusdtrain<-autoplot(difflogsactnetusd_train)
grid.arrange(nivelusdtrain, logusdtrain,diffusdtrain,difflogusdtrain, nrow = 2)
```

### Estacioneariedad de la serie orginal
```{r arima usd test raiz unitaria cr}
MaxLag2<-length(sactnetusd_train)/4

## Media Constante
### Niveles
# H0: No es estacionario
# H1: Es estacionario
adf_org_usd<-adf.test(sactnetusd_train,alternative="stationary") # Media no constante
adf_org_usd

```

```{r acfpacfserieusd, fig.cap="Función de autocorrelación y autocorrelación parcial estimadas de la serie de cronológica de los saldos del Activo Neto Administrado de los Fondos de Inversión del Mercado de Dinero en colones, enero-2011 a diciembre-2020"}

#autoco_arima_crc<-acf2(sactnetcrc_train,max.lag = MaxLag2)
sactnetusd_train%>% ggtsdisplay(main="")

```

### Estacioneariedad de la serie transformada

```{r acfpacfseriedifusd, fig.cap="Función de autocorrelación y autocorrelación parcial estimadas de la serie de cronológica de la diferencia saldos del Activo Neto Administrado de los Fondos de Inversión del Mercado de Dinero en colones, enero-2011 a diciembre-2020"}

MaxLagDif<-length(diffsactnetusd_train)/4
#autocorre2<-acf2(diff_train_usd,max.lag = MaxLagDif)

diffsactnetusd_train%>% ggtsdisplay(main="Diferenciada")

```

### Modelos Arima

```{r arima usd seas model, eval=T, echo=F}
## x13 ARIMA SEAS
#################################################
## Ajustar modelo con x13arima seats
# actnetusdfittrain<- seas(sactnetusd_train)
# view(actnetusdfittrain)


modelseas1<-seas(
x = sactnetusd_train,
transform.function = "none",
regression.aictest = NULL,
outlier = NULL,
regression.variables = "const",
arima.model = "(0 1 1)"
)

## Modelo fijado
modelseas2<-seas(
x = sactnetusd_train,
transform.function = "log",
regression.aictest = NULL,
outlier = NULL,
forecast.save = "fct",
arima.model = "(0 1 0)(0 1 1)"
)

modelseas3<- seas(
x = sactnetusd_train,
transform.function = "log",
regression.aictest = NULL,
outlier = NULL,
forecast.save = "fct",
arima.model = "(0 1 0)(1 1 0)"
)

# El modelo preferido es el que tiene el valor mínimo en el AIC
summary(modelseas1) #AICc:  1317 ## Peor modelo
summary(modelseas2) #AICc:  1201 ## Mejor modelo
summary(modelseas3) #AICc:  1225 ## Segundo mejor Modelo

resseas1<-resid(modelseas1)
resseas2<-resid(modelseas2)
resseas3<-resid(modelseas3)

```

#### Estacionariedad de los residuos

```{r arima usd residuos estacionariedad}
## Media Constante

adf_res_usd_1<- adf.test(resseas1 , alternative='stationary')
adf_res_usd_2<- adf.test(resseas2 , alternative='stationary')
adf_res_usd_3<- adf.test(resseas3 , alternative='stationary')


adf_res_usd_1
adf_res_usd_2
adf_res_usd_3
```

#### Varianza Constante de los residuos

```{r arima usd residuos varianza constante arch}
## Varianza Constante ARCH Engle's Test for Residual Heteroscedasticity
# H0: los residuos son homocedasticos
# H1: los residuos no son homocedasticos

FinTS::ArchTest(resseas1,lag=12)
FinTS::ArchTest(resseas2,lag=12)
FinTS::ArchTest(resseas3,lag=12)

```

#### Normalidad de los residuos
```{r arima usd residuos normalidad}
#####################################
#Normalidad de los residuales

# H0: La muestra proviene de una distribución normal.
# H1: La muestra no proviene de una distribución normal.

## Jarque Bera

jb_res_usd_1<-jarque.bera.test(resseas1) # Cumple
jb_res_usd_2<-jarque.bera.test(resseas2) # Cumple
jb_res_usd_3<-jarque.bera.test(resseas3) # Cumple


jb_res_usd_1
jb_res_usd_2
jb_res_usd_3

sw_res_usd_1<-shapiro.test(resseas1) # Cumple
sw_res_usd_2<-shapiro.test(resseas2) # Cumple
sw_res_usd_3<-shapiro.test(resseas3) # Cumple

sw_res_usd_1
sw_res_usd_2
sw_res_usd_3

car::qqPlot(resseas1)
car::qqPlot(resseas2)
car::qqPlot(resseas3)

```

#### Autocorrelaciòn de los resiudos
```{r arima usd residuos autocorrelacion}
#####################################
#Autocorrelacion de los residuales y pruebas gráficas
## Ljung-Box test

# H0: Independencia de los residuos
# H1: No Independencia de los residuos

lb_res_usd_1 <- checkresiduals(modelseas1 , lag=MaxLag2)
lb_res_usd_2 <- checkresiduals(modelseas2 , lag=MaxLag2)
lb_res_usd_3 <- checkresiduals(modelseas3 , lag=MaxLag2)

```


### Performance de los modelos

```{r arima usd rendimiento}

pronostico_usd_1 <- window(series(modelseas1,"forecast.forecasts"),start=inicio_test,end=c(2021,7))		
pronostico_usd_2 <- window(series(modelseas2,"forecast.forecasts"),start=inicio_test,end=c(2021,7))		
pronostico_usd_3 <- window(series(modelseas3,"forecast.forecasts"),start=inicio_test,end=c(2021,7))		

pronostico_usd_1_train  <- final(modelseas1)			
pronostico_usd_2_train  <- final(modelseas2)					
pronostico_usd_3_train  <- final(modelseas3)		
				
perfor_usd_train_mod_1 <- getPerformance(pronostico_usd_1_train, sactnetusd_train)
perfor_usd_train_mod_2 <- getPerformance(pronostico_usd_2_train, sactnetusd_train)
perfor_usd_train_mod_3 <- getPerformance(pronostico_usd_3_train, sactnetusd_train)


perfor_usd_test_mod_1 <- getPerformance(pronostico_usd_1[,1],sactnetusd_test)
perfor_usd_test_mod_2 <- getPerformance(pronostico_usd_2[,1],sactnetusd_test)
perfor_usd_test_mod_3 <- getPerformance(pronostico_usd_3[,1],sactnetusd_test)


Metricas_Sarima_usd <- data.frame(
Modelo = rep(
c(
'1.ARIMA(0 1 1) Niveles', 
'2.ARIMA(0 1 0)(0 1 1) Log',
'3.ARIMA(0 1 0)(1 1 0) Log'
),
2
),
Dataset = c(rep("Entrenamiento", 3), rep("Prueba", 3)),
rbind(
perfor_usd_train_mod_1,
perfor_usd_train_mod_2,
perfor_usd_train_mod_3,
perfor_usd_test_mod_1,
perfor_usd_test_mod_2,
perfor_usd_test_mod_3
)
)

Metricas_Mod_Lin<- bind_rows(Metricas_HW_usd,Metricas_Sarima_usd)
#Metricas_Mod_Lin<- Metricas_Sarima_usd

ggplot(Metricas_Mod_Lin) +
  aes(x = Modelo, fill = Dataset, weight = RMSE) +
  geom_bar() +
  scale_fill_manual(values = c(Entrenamiento = "#E69999",
                               Prueba = "#5C7FA7")) +
  labs(x = "Método", y = "RMSE", title = "Colones") +
  coord_flip() +
  theme_minimal() +
  theme(legend.position = "none") +
  facet_wrap(vars(Dataset), scales = "free", ncol = 1L)

```

### Gràficos de Pronòstico
```{r lineales pronostico train usd, eval=F}
pronlin1<-autoplot(sactnetusd_train, series = "Data",size=0.8) +
  autolayer(ht2_add_usd$fitted, series = "Holt Winter Aditivo",linetype = "dashed",size=0.6) +
  autolayer(ht2_multi_usd$fitted, series = "Holt Winter Multiplicativo",linetype = "dotted",size=0.6) +
  xlab("Mes") + 
  ylab("Millones") +
  scale_colour_manual(
    values = c(
      "#bdbdbd",
      "#7b3294",
      "#008837"  ),
    breaks = c(
      "Data",
      "Holt Winter Aditivo",
      "Holt Winter Multiplicativo"
    )
  ) +
  theme_bw() +
  ggtitle("Holt Winter:Dolares")

pronlin2<-autoplot(sactnetusd_train, series = "Data",size=0.8) +
  autolayer(pronostico_usd_1_train, series = '1.ARIMA(0 1 1) Niveles',linetype = "dashed",size=0.6) +
  autolayer(pronostico_usd_2_train, series = '2.ARIMA(0 1 0)(0 1 1) Log',linetype = "dotted",size=0.6) +
  autolayer(pronostico_usd_3_train, series = '3.ARIMA(0 1 0)(1 1 0) Log',linetype = "dotdash",size=0.6) +
  #autolayer(seasadj(fitusd), series="Ajustada Estacionalmente") +
  xlab("Mes") + ylab("Millones") +
  scale_colour_manual(
    values = c(
      "#bdbdbd",
      "#377eb8",
      "#e7298a",
      "#33a02c"
    ),
    breaks = c(
      "Data",
     '1.ARIMA(0 1 1) Niveles',
      '2.ARIMA(0 1 0)(0 1 1) Log',
      '3.ARIMA(0 1 0)(1 1 0) Log'
    )
  ) +
  theme_bw() +
  ggtitle("SARIMA:Dolares")

grid.arrange(pronlin1, pronlin2, ncol = 1)
```

```{r lineales pronostico test usd, eval=F}

pronlin1<-autoplot(sactnetusd_test, series = "Data",size=0.8) +
  autolayer(ht2_add_usd$mean, series = "Holt Winter Aditivo",linetype = "dashed",size=0.6) +
  autolayer(ht2_multi_usd$mean, series = "Holt Winter Multiplicativo",linetype = "dotted",size=0.6) +
  xlab("Mes") + 
  ylab("Millones") +
  scale_colour_manual(
    values = c(
      "#bdbdbd",
      "#7b3294",
      "#008837"  ),
    breaks = c(
      "Data",
      "Holt Winter Aditivo",
      "Holt Winter Multiplicativo"
    )
  ) +
  theme_bw() +
  ggtitle("Holt Winter:Dolares")

pronlin2<-autoplot(sactnetusd_test, series = "Data",size=0.8) +
  autolayer(pronostico_usd_1[,1], series = '1.ARIMA(0 1 1) Niveles',linetype = "dashed",size=0.6) +
  autolayer(pronostico_usd_2[,1], series =  '2.ARIMA(0 1 0)(0 1 1) Log',linetype = "dotted",size=0.6) +
  autolayer(pronostico_usd_3[,1], series =  '3.ARIMA(0 1 0)(1 1 0) Log',linetype = "dotdash",size=0.6)  +
  #autolayer(seasadj(fitusd), series="Ajustada Estacionalmente") +
  xlab("Mes") + ylab("Millones") +
  scale_colour_manual(
    values = c(
      "#bdbdbd",
      "#377eb8",
      "#e7298a",
      "#33a02c"
    ),
    breaks = c(
      "Data",
      '1.ARIMA(0 1 1) Niveles',
      '2.ARIMA(0 1 0)(0 1 1) Log',
      '3.ARIMA(0 1 0)(1 1 0) Log'
    )
  ) +
  theme_bw() +
  ggtitle("SARIMA:Dolares")

grid.arrange(pronlin1, pronlin2, ncol = 1)
```

# No Lineal: 
